臺灣新竹地方法院民事判決　　　　　　　 95年度訴字第494號
原　　　　告　丙○○
訴　訟代理人　丁○○
被　　　　告　甲○○
兼訴訟代理人　己○○
上列當事人間請求清償借款事件，本院於中華民國96年5月16日
言詞辯論終結，判決如下：
    主  文
原告之訴駁回。
訴訟費用由原告負擔。
    事  實
一、按民事訴訟法第255條第1項規定：「訴狀送達後，原告不得
    將原訴變更或追加他訴。但有下列各款情形之一者，不在此
    限：一、被告同意者；七、不甚礙被告之防禦及訴訟之終結
    者」，同條第2項規定：「被告於訴之變更或追加無異議，
    而為本案之言詞辯論者，視為同意變更或追加。」。本件原
    告起訴時，原係主張依票據之法律關係向被告請求，嗣於95
    年8月29日言詞辯論時，追加依消費借貸之法律關係向被告
    請求，並主張與先前票據之法律關併為請求，嗣被告於當日
    言詞辯論期日時，就原告上開所為之訴之追加並無異議而為
    本案之言詞辯論，視為被告已同意原告上開訴之追加，且原
    告所為該訴之追加，並無礙於被告之防禦及訴訟之終結，揆
    諸首開之規定，原告該訴之追加，應予准許。又本件原告經
    合法通知，未於最後言詞辯論期日到場，核無民事訴訟法第
    386條所列各款情形，爰依被告之聲請，由其一造辯論而為
    判決。
二、原告主張：其執有訴外人乙○○與被告等共同簽發如附表所
    示之面額新台幣（下同）600萬元本票一紙（下稱系爭本票
    ），經原告屆期為付款之提示，惟未獲付款，為此依票據之
    法律關係，訴請被告給付票款600萬元，及自到期日即95年6
    月6日起至清償日止，按年息百分之6計算之利息。本件被告
    甲○○於民國92年起因生意上周轉需要，於其擔任騰德企業
    有限公司（下稱騰德公司）會計之期間，多次與其弟即訴外
    人乙○○分別以開立支票之方式，並提供不動產設定抵押權
    向原告借款，後因騰德企業有限公司財務發生困難，於95年
    6月5日兩造結算後，被告甲○○要求原告暫緩對其名下不動
    產聲請強制執行，願提供股票設質供擔保；被告甲○○於翌
    日即同年月6日下午2時至4時間，偕同訴外人乙○○及被告
    之子戊○○再次前來之時，又稱其夫即被告己○○因恐有失
    顏面，不欲辦理股票設質之手續，故改以在原告位於新竹縣
    竹東鎮○○路○段66號之辦公室交付系爭本票，詎到期未獲
    清償，爰依消費借貸及票據之法律關係請求被告等給付欠款
    。並聲明：被告應給付原告600萬元，並自95年6月6日起至
    清償日止，按年息百分之6計算之利息。
三、被告等則以：
（一）被告等無須負票據責任：
      系爭本票發票人之簽名，非被告甲○○及己○○親簽，亦
      無授權任何人代為發票行為，原告卻稱證人戊○○獲授權
      簽發本票，但依原告所指簽發本票當日，戊○○已報到新
      兵入伍不可能於原告處出現，且印章亦非被告等所使用。
      復按票據法第120條第1項第6款及同法第11條第1項前段之
      規定，本票應記載發票年、月、日，系爭本票之發票日與
      到期日空白未記載，應屬無效票據。故被告等無簽發票據
      行為，又該票據屬無效票據，被告等自無須負票據責任。
（二）原告與被告甲○○間無消費借貸之法律關係，原告不得請
      求被告甲○○返還借款：
   1、騰德公司支票退票影本之背書人甲○○、己○○之印文與
      系爭本票上之印文同一，均非被告等所有，背書行為亦非
      被告等所為。且上開34張支票金額共計700萬元，其中有
      14張支票金額共計336萬元，另有訴外人黃國慶之背書，
      其中3張支票金額共計14萬元僅有訴外人丙○○之背書。
      顯見該等支票係原告為合理化本票金額而拼湊的。故該等
      支票係騰德公司、乙○○與原告間之某種關係，不能藉此
      羅織債務於被告等身上。
   2、原告所提之銀行匯款單全數款項，均匯入訴外人騰德公司
      於新竹商銀新埔分行開立之帳戶內供該公司週轉，與被告
      無關。
   3、原告稱「當時被告交給我騰德公司的票，我們在票款兌現後
      就會匯款給騰德公司，所以交付的時間就是卷內第117頁到
      144頁所附的匯款回條聯的時間及金額，所以我主張借給被
      告甲○○的借款就是這些」。經計算原告所提出之匯款回
      條聯，匯款期間為94年10月起至95年5月間止，其金額已
      超逾本案訴訟金額數倍，高達22,948,960元，而本件訴松
      標的金額僅為600萬元，與常理有違。
   4、證人乙○○自承系爭本票係由其所簽發，所開立之支票亦
      皆是騰德公司所借，證稱「本票是我在原告的辦公室裡，
      原告拿出來叫我簽，簽完就交給原告，當時我沒有簽發票
      日也沒有簽到期日。」，與系爭本票之發票日與到期日皆
      空白情形一致，證人乙○○所言應屬可信。
   5、原告無論係依騰德公司所簽發34張金額共700萬元之支票
      、或依未記載發票日金額600萬元之無效本票、抑或自94
      年10月起至95年5月間止之匯款2294萬餘元請求被告甲○○返還借款，皆無理由。
（三）原告提出地價稅繳款書、存摺影本及交易明細表藉以證明
      借款關係。然該地價稅繳款書及存摺影本皆是90、92年間
      之資料，無法證明96年6月6日之借款關係；原告提出土地
      登記謄本，主張屬借款證明，查該土地謄本僅有訴外人張
      美玲提供擔保與丙○○設定抵押權，被告並無此情形。且
      謄本申領時間為95年7月26日，已是95年6月6日後一個多
      月，無先借款事後補查證之理，與常情不符。
四、本院於96年3月13日與兩造整理並協議簡化本件之爭點為：
    （一）被告等是否須負擔票據責任？（二）原告與被告甲○○間是否成立消費借貸契約？亦即原告得否請求被告甲○○
    返還借款？（見本院卷第174頁），茲分述如下：
（一）被告等是否須負擔票據責任？
   1、按當事人主張有利於己之事實者，就其事實有舉證之責任，
      民事訴訟法第277條前段定有明文；又票據為無因證券，僅
      就票據作成前之債務關係，無庸證明其原因而已，至該票
      據本身是否真實，即是否為發票人所作成，仍應由執票人
      負舉證之責，最高法院59年台上字第1659號判例意旨足供
      參照。原告主張之事實，雖據提出系爭本票為證，然該本
      票上被告「甲○○」「己○○」簽名、印文之真正，均經
      被告等否認，被告等辯稱系爭本票並非其等所簽發，亦未
      授權他人簽發等語，依前揭說明，原告就系爭本票之真正
      即有舉證之責。經查：
 （1）系爭本票上「甲○○」「己○○」之簽名，與被告甲○○
      當庭書寫之簽名字樣（見卷後證物袋內）及本院職權調閱
      之新竹國際商業銀行印鑑卡（見本院卷第94頁背面）、華
      南商業銀行印鑑卡（見本院卷第93頁）上被告甲○○簽名
      之「甲○○」，及被告己○○當庭書寫之簽名字樣（見本
      院卷第23頁）、台灣土地銀行印鑑卡（見本院卷第146頁
      ）、新竹國際商業銀行印鑑卡、申請書、約定書（本院卷
      第105頁、第108頁、第109頁）上被告己○○簽名之「己○○」，經本院以肉眼比對，其筆畫順序、筆勢、字型俱
      不相同，系爭本票是否為被告等所簽發，已有可疑，且經
      鑑定系爭本票上「甲○○」之簽名筆跡，亦與前開印鑑卡
      及當庭書寫之簽名字樣並不相符，而被告己○○部分亦因
      系爭本票上之字跡特徵不顯，無從認定，有內政部警政署
      刑事警察局96年2月1日刑鑑字第0960013716號鑑定書（見
      本院卷第151頁）在卷可憑，是原告所執有之系爭本票無
      法證明為被告等所親自簽發，原告既無法證明系爭本票係
      屬真正，依上揭說明，其請求被告等負發票人之責任云云
      ，即非可採。
 （2）又本件原告所執有之系爭本票，其上「己○○」「甲○○
      」之簽名均係證人乙○○即被告甲○○之弟於95年5月底
      間，在證人乙○○之辦公室所填寫，而系爭本票上被告等
      之印文亦為證人乙○○持前於79年成立騰德公司時，因被
      告等擔任騰德公司之掛名股東時所刻之印章，交由原告蓋
      印於系爭本票上，然證人乙○○並未告知被告等將持前揭
      印章用以簽發系爭本票，就此部分之行為，其已於95年12
      月間向臺灣新竹地方法院檢察署自首等情，業據證人乙○○證述明確（見96年3月13日言詞辯論筆錄）。而證人乙○○為被告甲○○之弟，衡情被告甲○○應無為逃避發票
      人責任即誣指其弟偽造其上「甲○○」、「己○○」簽章
      之可能，證人乙○○亦無自陷刑責而謊稱偽造上該簽章之
      必要，是本件原告所執系爭本票上「甲○○」、「己○○
      」之簽章並非真正，係遭證人乙○○所偽造，殆無異議。
 （3）另原告雖舉證人吳桂禎曾目擊被告甲○○於95年6月6日下
      午2時至4時間，偕同訴外人乙○○及被告之子戊○○在原
      告位於新竹縣竹東鎮○○路○段66號之辦公室交付系爭本
      票云云，然證人吳桂禎到庭證稱：伊於當日去找原告訴訟
      代理人收會錢，見到有一女二男與原告在講金錢的事，然
      當時距離10多公尺，並未親見被告等有簽發或交付系爭本
      票等語明確（見96年3月13日言詞辯論筆錄），是該等證
      言自不足遽為原告主張之有利證據。況被告辯稱其子戊○○因入營服役，已於該日上午8點前至鎮公所報到，不可
      能出現在原告辦公室等語，亦有新竹縣竹東鎮公所96年3
      月19日960003950號函及96年3月27日竹鎮民勤字第096000
      4408號函（見本院卷第189頁、第193頁）在卷可稽，自堪
      認原告所稱被告甲○○於上開時地協同其子戊○○、證人
      乙○○交付系爭本票云云，尚不足採。
   2、綜上所述，如附表所示之本票，既非被告等所簽發，被告
      對原告並不負任何票據責任，原告對被告等並無票款給付
      請求權存在，從而，原告依票款給付請求權之法律關係，
      請求被告等給付如聲明所示之票款及自96年6月6日起至清
      償日止，按年息百分之6計算之利息，即無理由，應予駁
      回。
（二）原告與被告甲○○間是否成立消費借貸契約？
   1、按稱消費借貸者，謂當事人一方移轉金錢或其他代替物之
      所有權於他方，而約定他方以種類、品質、數量相同之物
      返還之契約。民法第474條第1項定有明文。再按當事人主
      張有利於己之事實者，就其事實有舉證之責任，民事訴訟
      法第277條定有明文。次按民事訴訟如係由原告主張權利
      者，應先由原告負舉證之責，若原告先不能舉證，以證實
      自己主張之事實為真實，則被告就其抗辯事實即令不能舉
      證，或其所舉證據尚有疵累，亦應駁回原告之請求。又請
      求履行債務之訴，除被告自認原告所主張債權發生原因之
      事實外，應先由原告就其主張此項事實，負舉證之責任，
      必須證明其為真實後，被告於其抗辯事實，始應負證明之
      責任，此為舉證責任分擔之原則，最高法院17年上字第
      917號、43年台上字第377判例可資參照。準此，如當事人
      主張有金錢借貸關係存在，須就其發生所須具備之要件即
      借貸意思表示相互一致與金錢之交付負舉證責任。本件原
      告主張被告甲○○於92年間起因生意上周轉需要為由，向
      原告借得600萬元乙節，既為被告甲○○所否認，自應由
      原告負舉証責任。經查：原告固提出合作金庫銀行匯款回
      條聯74紙（見本院卷第117頁至第144頁）、支票及退票理
      由單各34張（見本院卷第38頁至第71頁）為證。惟查上開
      匯款回條聯之收款人均為騰德公司，而前揭支票發票人亦
      為騰德公司，均不能據此證明被告等曾向原告借款，又上
      開支票中共有31張支票（見本院卷第40頁至第70頁）背面
      雖有被告等之印文，然被告等均否認該印文之真正，且該
      印文亦經證人乙○○證稱為其所蓋印，被告等並不知情等
      語明確，原告復未能舉證證明該印文之真正，即難據此證
      明被告甲○○確實於系爭支票背書。況原告於本院訊問其
      交付予被告甲○○之借款為何時陳稱：被告交給伊發票人
      為騰德公司的票，伊於票款兌現後即匯款予騰德公司，此
      即伊借給被告甲○○之借款（見96年3月13日言詞辯論筆
      錄），惟因原告係將系爭借款交付予騰德公司，已如上述
      ，是原告亦難證明被告甲○○確實收受該筆款項，即無從
      認定該筆款項確實為被告甲○○所借貸或被告甲○○確實
      曾收受該筆款項，是原告之主張，並不可採。
   2、綜上，原告無法舉證證明被告甲○○有向其借款600萬元，
      亦無法舉證證明兩造間有借貸之意思表示合致，從而，原告
      基於消費借貸之法律關係，請求被告甲○○給付600萬元及
      自95年6月6日起至清償日止，按週年利率百分之6計算之利
      息，亦無理由，應予駁回。
五、從而，本件原告既無法舉證明所執有系爭本票上發票人「甲○○」、「己○○」之簽章係屬真正，又不能證明曾借貸並
    交付600萬元借款予被告甲○○，則揆諸首開法條及舉證責
    任分配之法則，原告依票據關係請求被告等給付票款600萬
    元及自96年6月6日起至清償日止按年息百分之6計算之利息
    ，及依消費借貸之法律關係請求被告甲○○返還600萬元及
    利息，均無理由，應予駁回。
六、本件事證已臻明確，兩造其餘之攻擊防禦方法，經審酌對於
    判決結果均不生影響，爰不逐一調查論述，附此敘明。
七、訴訟費用負擔之依據：依民事訴訟法第78條。
中　　華　　民　　國　　96　　年　　5 　　月　　30　　日
                  民事第一庭   審判長法  官  王銘勇
                                     法　官　王佳惠
                                     法  官  林佑珊
以上正本係照原本做成。
如對本判決上訴，須於判決送達後20日內向本院提出上訴狀。
中　　華　　民　　國　　96　　年　　5 　　月　　30　　日
                                     書記官　龔柏萃
附表：
┌──┬────┬─────┬──────┬─────┬──┐
│編號│發票人  │發票日    │票面金額    │到期日    │備註│
│    │        │          │            │          │    │
├──┼────┼─────┼──────┼─────┼──┤
│一  │乙○○  │95年6月5日│新台幣600萬 │95年6月6日│本票│
│    │甲○○  │          │            │          │    │
│    │己○○  │          │            │          │    │
└──┴────┴─────┴──────┴─────┴──┘
